【裁判字號】    95,交聲,146
【裁判日期】    950718
【裁判案由】    聲明異議
【裁判全文】
臺灣嘉義地方法院交通事件裁定         95年度交聲字第146號
    原處分機關  交通部公路總局嘉義市監理站
    異  議  人
    即受處分人  甲○○
上列異議人即受處分人因違反道路交通管理處罰條例案件，對於
原處分機關即交通部公路總局嘉義市監理站中華民國九十五年六
月二十日所為之處分（嘉監義裁字第裁七六－Ｌ0000000
0號裁決）聲明異議，本院裁定如下：
    主  文
異議駁回。
    理  由
一、本件異議意旨略以：異議人即受處分人甲○○曾因肇事致人
    死亡而逃逸違規，經原處分機關裁處吊銷駕駛執照並終生禁
    考，惟民國九十四年十二月二十八日修正公布，九十五年七
    月一日施行之道路交通管理處罰條例業已放寬終生禁考之規
    定，准予肇事致人死亡而逃逸之違規者於一定期間經過後得
    重新考領駕駛執照，爰聲明異議請求撤銷原處分關於終生禁
    考之處分等語。
二、按「行為後法律或自治條例有變更者，適用行政機關最初裁
    處時之法律或自治條例。但裁處前之法律或自治條例有利於
    受處罰者，適用最有利於受處罰者之規定。」九十四年二月
    五日制定公布，九十五年二月五日施行之行政罰法第五條定
    有明文。從而，行政機關「裁處時」若遇有行為後法律變更
    之情形，原則上應依裁處時之法律，有利於受處罰者之例外
    情形下始依裁處前之法律，此為行政罰之「從新從輕」原則
    。惟行為後至裁處時若無法律變更之情形，自無原則適用之
    餘地，縱使裁處後法律有所變更，僅為合法處分得否由原處
    分機關依照行政程序法廢止之問題，尚非救濟機關所得介入
    （行政法院七十二年度判字第一六五一號判決參照）。
三、經查，異議人曾於九十五年四月十日上午五時八分許，駕駛
    牌照號碼○九九七－ＮＬ號自小客車，行經嘉義市○○○路
    精忠一村出入口處，肇事致被害人林月娥死亡而逃逸，為嘉
    義市警察局第二分局警員舉發違反道路交通管理處罰條例，
    並經交通部公路總局嘉義市監理站於九十五年六月二十日以
    嘉監義裁字第裁七六－Ｌ00000000號裁決裁處「吊
    銷駕駛執照，終身禁考」之事實，有上開字號裁決書及舉發
    違反道路交通管理事件通知單各一份在卷可稽。次查，異議
    人於前開時、地確有肇事致人死亡而逃逸之行為，亦為異議
    人是認（異議人九十五年六月二十三日陳情書）。
四、九十五年七月一日修正前之道路交通管理處罰條例第六十二
    條第一項、第六十七條第一項分別規定：「汽車駕駛人，駕
    駛汽車肇事致人受傷或死亡，應即採取救護或其他必要措施
    ，並向警察機關報告，不得駛離；違者吊扣其駕照三個月至
    六個月；逃逸者吊銷駕駛執照。」；「汽車駕駛人，曾依第
    二十七條第二項、第二十九條之二第四項、第三十五條第一
    項、第二項後段、第三項後段、第三十七條第二項、第五十
    四條、第六十一條第一項第一款、第二款、第六十二條第一
    項之規定吊銷駕駛執照者，終身不得考領駕駛執照。」惟是
    日修正後即現行之道路交通管理處罰條例第六十二條第三項
    、第四項規定：「汽車駕駛人駕駛汽車肇事致人受傷或死亡
    者，應即採取救護措施及依規定處置，並通知警察機關處理
    ，不得任意移動肇事汽車及現場痕跡證據，違反者處新臺幣
    三千元以上九千元以下罰鍰。但肇事致人受傷案件當事人均
    同意時，應將肇事汽車標繪後，移置不妨礙交通之處所。」
    ；「前項駕駛人肇事致人受傷而逃逸者，吊銷其駕駛執照；
    致人重傷或死亡而逃逸者，吊銷其駕駛執照，並不得再考領
    。」第六十七條第一項規定：「汽車駕駛人，曾依第二十七
    條第二項、第二十九條之二第五項、第三十五條第一項、第
    三項後段、第四項後段、第三十七條第二項、第五十四條、
    第六十一條第一項第一款、第二款、第六十二條第四項後段
    規定吊銷駕駛執照者，終身不得考領駕駛執照。但有第六十
    七條之一所定情形者，不在此限。」第六十七條之一第一項
    第一款規定：「前條第一項及第四項規定情形，符合特定條
    件，得於下列各款所定期間後，向公路主管機關申請考領駕
    駛執照：一、肇事致人死亡案件，受處分人經吊銷駕駛執照
    處分執行已逾十二年。」修正前道路交通管理處罰條例關於
    肇事致人死傷逃逸而吊銷駕駛執照終生禁止考領之規定，顯
    為修正後之同條例第六十七條之一允許受處分人於一定期間
    經過且符合特定條件下得重新申請考領駕駛執照之規定所修
    正。
五、九十五年七月一日施行之道路交通管理處罰條例業已修正原
    規定關於肇事致人死傷而逃逸吊銷駕駛執照時「終生禁止考
    領」之規定，已如前述。然則，本件原處分機關係於九十五
    年六月二十日裁決，斯時修正後道路交通管理處罰條例尚未
    施行，原處分機關依當時有效之道路交通管理處罰條例予以
    裁罰，難認有何違誤。又原處分機關裁罰後，道路交通管理
    處罰條例始於九十五年七月一日施行，原處分機關裁罰時並
    無法律變更情事，而本院乃救濟機關而非裁處機關，揆諸首
    開說明，本件亦無行政罰法第五條「從新從輕」原則適用之
    餘地。是原處分機關所為者，乃一合法行政處分，處分後法
    律有所變更，本屬原處分機關得否依行政程序法第一百二十
    二條：「非授予利益之合法行政處分，得由原處分機關依職
    權為全部或一部之廢止。但廢止後仍應為同一內容之處分或
    依法不得廢止者，不在此限。」廢止合法行政處分之問題，
    尚非本院所得置喙。職是，原處分機關於道路交通管理處罰
    條例修正前依當時有效之法規裁罰，洵無違誤，異議人所執
    見解，容有誤會，應予駁回。末道路交通管理處罰條例之修
    正意旨係與肇事致人死傷而受吊銷駕駛執照處罰者於一定期
    間經過且符合特定條件下得以重新考領駕駛執照，原處分機
    關自應循此修正意旨按照行政程序法第一百二十二條廢止原
    處分關於「終生禁考」之部分，異議人亦得依行政程序法第
    一百二十八條第一項第一款：「行政處分於法定救濟期間經
    過後，具有下列各款情形之一者，相對人或利害關係人得向
    行政機關申請撤銷、廢止或變更之。但相對人或利害關係人
    因重大過失而未能在行政程序或救濟程序中主張其事由者，
    不在此限。一、具有持續效力之行政處分所依據之事實事後
    發生有利於相對人或利害關係人之變更者。」申請原處分機
    關廢止原處分關於終生禁考之部分，附此敘明。
據上論結，應依道路交通管理處罰條例第八十七條第二項、道路
交通案件處理辦法第十九條，裁定如主文。
中    華    民    國    95    年    7     月    18    日
                           交通法庭  法  官  張 道 周
上列正本證明與原本無異。
如不服本裁定，應於裁定送達後5日內向本院提出抗告狀（應附
繕本）。
中    華    民    國    95    年    7     月    18    日
                                     書記官  黃 意 雯


司法院資訊處製作；財團法人民間司法改革基金會備份。
